臺灣高等法院臺中分院刑事判決
111年度金上訴字第2190號

上  訴  人  
即  被  告  陳憲致



上列上訴人因洗錢防制法等案件，不服臺灣臺中地方法院110年
度金訴字第552號中華民國111年7月27日第一審判決（起訴案號
：臺灣臺中地方檢察署109年度偵字第33845號、109年度偵字第3
4697號），提起上訴，本院判決如下：
    主  文
原判決關於宣告刑部分撤銷。
陳憲致共同犯洗錢防制法第十四條第一項之一般洗錢罪，處有期
徒刑參月，併科罰金新臺幣壹萬元，罰金如易服勞役，以新臺幣
壹仟元折算壹日。
    犯罪事實及理由
壹、本院審判範圍之說明
一、按上訴得明示僅就判決之刑、沒收或保安處分一部為之，刑
    事訴訟法第348條第3項定有明文。依該條項之立法說明：「
    為尊重當事人設定攻防之範圍，並減輕上訴審審理之負擔，
    容許上訴權人僅針對刑、沒收或保安處分一部提起上訴，其
    未表明上訴之認定犯罪事實部分，則不在第二審之審判範圍
    。如為數罪併罰之案件，亦得僅針對各罪之刑、沒收、保安
    處分或對併罰所定之應執行刑、沒收、保安處分，提起上訴
    ，其效力不及於原審所認定之各犯罪事實，此部分犯罪事實
    不在上訴審審查範圍」等語。準此，上訴權人就下級審判決
    聲明不服提起上訴時，依現行法律規定，得在明示其範圍之
    前提下，擇定僅就該判決之「刑」、「沒收」、「保安處分
    」等部分單獨提起上訴，而與修正前認為上開法律效果與犯
    罪事實處於絕對不可分之過往見解明顯有別。此時上訴審法
    院之審查範圍，將因上訴權人行使其程序上之處分權而受有
    限制，除與前揭單獨上訴部分具有互相牽動之不可分關係、
    為免發生裁判歧異之特殊考量外，原則上其審理範圍僅限於
    下級審法院就「刑」（包含有無刑罰加重、減輕或免除等影
    響法定刑度區間之處斷刑事由、宣告刑與執行刑、應否諭知
    緩刑）、「沒收」、「保安處分」之諭知是否違法不當，而
    不及於其他。　
二、本案係由上訴人即被告陳憲致（下稱被告）檢附理由提起上
    訴，檢察官則未於法定期間內上訴；依被告所提刑事聲明上
    訴狀及於本院陳述之內容，已明示僅就原判決所量處之刑提
    起上訴（見本院卷第5至7、36、58頁），並未對原判決所認
    定之犯罪事實、罪名及沒收部分（本案並未諭知保安處分）
    聲明不服，參諸前揭說明，本院僅須就原判決所宣告之「刑
    」有無違法不當進行審理；至於原判決就科刑以外之其他認
    定或判斷，既與刑之判斷尚屬可分，且不在被告明示上訴範
    圍之列，即非本院所得論究，合先敘明。　
貳、本案據以審查量刑當否之原判決所認定犯罪事實及罪名
一、原判決認定之犯罪事實
　　陳憲致依其社會生活經驗，預見現今社會金融機構、自動櫃
    員機廣布，利於一般大眾至自身所在附近隨時提領自身所申
    辦金融機構帳戶內之款項，倘非所欲提領款項涉及不法，收
    款人欲隱匿其真實身分以避免後續追查，應無可能刻意委請
    專人代為提供金融機構帳戶並出面提領其內不明款項，加以
    詐欺集團成員經常徵得人頭金融機構帳戶供被害人匯款後委
    請專人出面提領所詐得款項，此情亦經公眾媒體多所報導而
    廣為流傳，竟仍基於縱係提供金融機構帳戶收取詐欺取財所
    得款項後再予提領而洗錢亦不違背其本意之不確定故意，與
    某真實姓名年籍不詳之成年人共同意圖為自己不法之所有而
    具犯意聯絡，由陳憲致於民國109年7月13日前2週之某時許
    ，在臺中火車站附近奇異果旅店停車場，將其不知情女朋友
    徐聖惠（所涉詐欺、洗錢犯嫌，業經檢察官為不起訴處分）
    所申設之台新國際商業銀行帳號00000000000000000號帳戶
    （下稱本案帳戶）之帳號存摺、金融卡及密碼，提供予上開
    不詳之人，並獲得新臺幣（下同）1萬元之報酬。嗣該不詳
    之人於109年7月12日下午4時21分許至同年翌日上午9時14分
    許，假冒為謝美玉之友人「張金城」，透過電話及通訊軟體
    Line向謝美玉佯稱：因支票要兌現，急需用錢，盼能借貸15
    萬元以供周轉云云，致謝美玉陷於錯誤，依指示於109年7月
    13日上午11時31分許，匯款15萬元至本案帳戶內，陳憲致及
    該不詳他人遂共同詐得該等款項。陳憲致旋再於同日中午12
    時許、12時2分許、12時4分許透過本案帳戶網路銀行功能，
    分別轉帳3萬元、3萬元、3萬元（共9萬元）至其某博弈網站
    之帳戶內，及於同日中午12時7分許透過本案帳戶網路銀行
    功能轉帳1萬元至其中華郵政帳號00000000000000號帳戶內
    ，復指示不知情之徐聖惠於同日中午12時22分許、12時25分
    許、12時28分許，至臺中市○區○○路0段00號之全家便利超商
    ，以無卡提款方式，自本案帳戶提領1萬元、1萬元、1萬元
    （共3萬元)，於同日下午1時12分許，至臺中市○區○○○道0段
    000號之台新銀行臺中分行，以臨櫃提款方式自本案帳戶提
    領2萬元後交付陳憲致，以此輾轉利用本案帳戶、轉帳、提
    領詐得款項予以隱匿之方式，製造金流斷點，從而隱匿上開
    詐欺特定犯罪所得之去向。嗣謝美玉察覺有異並報警處理，經
    警調閱監視器錄影畫面，始循線查悉上情。
二、原判決認定之罪名
　㈠核被告所為，係犯刑法第339條第1項之詐欺取財罪、洗錢防
    制法第14條第1項之一般洗錢罪。
　㈡被告與真實姓名年籍不詳之成年人間，就本案詐欺取財及一
    般洗錢等犯行，具有犯意聯絡及行為分擔，應論以共同正犯
    。被告利用不知情之徐聖惠以無卡提款方式分別提領告訴人
    受騙匯款之1萬元、1萬元、1萬元（共3萬元），及以臨櫃提
    款方式提領告訴人受騙匯款之2萬元，以實行詐欺取財、一
    般洗錢之行為，為間接正犯。
　㈢被告所為上開詐欺取財、一般洗錢等犯行，其行為具有局部
    同一性，應認係以一行為同時觸犯上開各罪而為想像競合犯
    ，依刑法第55條前段，從一重論以一般洗錢罪。
參、刑之減輕事由
　　被告於原審及本院審理中均自白一般洗錢犯行（原審卷第20
    5至206頁，本院卷第36至37、62至63頁），應依洗錢防制法
    第16條第2項規定減輕其刑。
肆、撤銷原判決之理由
一、原審認本件被告犯罪事證明確，予以論罪科刑，固非無見。
    惟量刑之輕重，雖屬事實審法院得依職權自由裁量之事項，
    然仍應受比例原則及公平原則之限制，否則其判決即非適法
    。刑事審判旨在實現刑罰權分配的正義，故法院對有罪被告
    之科刑，應符合罪刑相當之原則，使輕重得宜，罰當其罪，
    以契合社會之法律感情。又按「科刑時應以行為人之責任為
    基礎，並審酌一切情狀，尤應注意下列事項，為科刑輕重之
    標準：一、犯罪之動機、目的。二、犯罪時所受之刺激。三
    、犯罪之手段。四、犯罪行為人之生活狀況。五、犯罪行為
    人之品行。六、犯罪行為人之智識程度。七、犯罪行為人與
    被害人之關係。八、犯罪行為人違反義務之程度。九、犯罪
    所生之危險或損害。十、犯罪後之態度。」刑法第57條定有
    明文。是被告犯罪後之態度（例如，是否已與告訴人達成和
    解），即影響量刑之基礎，而應予以合理之差別處遇。查被
    告於原審判決後，已與告訴人達成和解，並履行賠償完畢等
    情，有卷附刑事洗錢防制法案件和解書及本院公務電話查詢
    紀錄表在卷可稽（見本院卷第7、51頁）。足認於本院判決
    時，量刑基礎已與原審有所不同。原審雖未及審酌上開被告
    犯罪後達成和解並履行賠償完畢之科刑情狀，惟被告上訴請
    求本院審酌上情而量處適當之刑度（見本院卷第6、36、頁
    ），既有理由，自應由本院將原判決撤銷改判。
二、爰審酌被告提供本案帳戶予他人對告訴人實施詐欺取財，致
    告訴人受有15萬元之財產上損害，被告並將贓款轉帳、提領
    一空，製造金流斷點，助長詐騙及洗錢歪風，其犯罪之動機
    、目的及手段實屬可責。惟念及於犯罪後雖一度否認犯行（
    見原審卷第145頁），但終能坦認其犯行，並與告訴人達成
    和解，並履行賠償完畢，暨其於本院審理時自陳：我大學肄
    業，離婚，有小學一、二年級2個小孩，現在在工廠工作，
    擔任技術員，目前跟我爺爺、奶奶（有身心障礙）及2個小
    孩同住，且我是中低收入戶，為家中經濟來源，家境勉持之
    教育程度、工作及家庭生活狀況（見本院卷第64頁）等一切
    情狀，量處如主文所示之刑，及諭知罰金易服勞役之折算標
    準。被告雖另請求給予緩刑（見本院卷第36、65頁），惟得
    依刑法第74條第1項規定宣告緩刑者，以被告未曾因故意犯
    罪受有期徒刑以上刑之宣告或前因故意犯罪受有期徒刑以上
    刑之宣告，執行完畢或赦免後，五年以內未曾因故意犯罪受
    有期徒刑宣告，為其前提要件。且刑法第74條第1項第2款所
    稱「5年以內」未曾受有期徒刑以上刑之宣告，係指「後案
    宣示判決之時間」，而非指「後案犯罪之時間」（最高法院
    110年度台上字第1788號判決意旨參照）。本件被告前因違
    反藥事法案件，經臺灣臺中地方法院於110年6月1日，以110
    年簡字456號判決判處有期徒刑3月確定，於111年3月10日執
    行完畢出監等情，有卷附臺灣高等法院被告前案紀錄表附卷
    可佐（見本院卷第21頁）。被告於本案宣示判決之時間，係
    上開前案執行完畢後五年以內再犯，依上開說明，自不符合
    宣告緩刑之要件，併此說明。
三、又被告所犯上開一般洗錢罪宣告之刑雖為有期徒刑5月，惟
    因洗錢防制法第14條第1項法定本刑係7年以下有期徒刑，非
    「最重本刑為5年以下有期徒刑以下之刑之罪」，縱受6個月
    以下有期徒刑之宣告，與刑法第41條第1項規定得易科罰金
    之要件即有不符，自不得諭知易科罰金之折算標準，惟雖不
    得易科罰金，仍得依第41條第3項規定聲請以提供社會勞動6
    小時折算1日，易服社會勞動，亦併予敘明。
據上論結，應依刑事訴訟法第369條第1項前段、第364條、第299
條第1項前段，洗錢防制法第14條第1項、第16條第2項，刑法第1
1條前段、第28條、第339條第1項、第55條、第42條第3項前段、
第38條之1第1項前段、第3項，刑法施行法第1條之1第1項，判決
如主文。
本案經檢察官胡宗鳴提起公訴，檢察官陳燕瑩到庭執行職務。
中　　華　　民　　國　　111 　年　　12　　月　　14　　日
　　　　　　　刑事第四庭　審判長法　官　蔡名曜
　　　　　　　　　　　　　　　　法　官　林宜民
　　　　　　　　　　　　　　　　法　官　邱鼎文
以上正本證明與原本無異。
如不服本判決應於收受送達後20日內向本院提出上訴書狀，其未
敘述上訴理由者，並得於提起上訴後20日內向本院補提理由書（
均須按他造當事人之人數附繕本）「切勿逕送上級法院」。因疫
情而遲誤不變期間，得向法院聲請回復原狀。

　　　　　　　　　　　　　　　　書記官　陳宜屏

中　　華　　民　　國　　111 　年　　12　　月　　14　　日
附錄本案論罪科刑法條：
中華民國刑法第339條第1項
意圖為自己或第三人不法之所有，以詐術使人將本人或第三人之
物交付者，處5年以下有期徒刑、拘役或科或併科50萬元以下罰
金。
以前項方法得財產上不法之利益或使第三人得之者，亦同。
前二項之未遂犯罰之。
洗錢防制法第14條第1項
有第二條各款所列洗錢行為者，處7年以下有期徒刑，併科新臺
幣5百萬元以下罰金。
前項之未遂犯罰之。
前二項情形，不得科以超過其特定犯罪所定最重本刑之刑。